【裁判字號】    87,上訴,1910
【裁判日期】    890929
【裁判案由】    瀆職
【裁判全文】
臺灣高等法院刑事判決                          八十七年度上訴字第一九一號
    上  訴  人
    即  被  告  戊○○
                庚○○
    右二人共同
    選任辯護人  林昇格
                黃維倫
    上  訴  人
    即  被  告  乙○○
    選任辯護人  宗淑媛
                莊士郎
    上  訴  人
    即  被  告  丁○○
    選任辯護人  莊士郎
右上訴人因瀆職案件，不服台灣板橋地方法院八十五年度訴字第二一七八號，中華民
國八十六年八月二十七日第一審判決（起訴案號：台灣板橋地方法院檢察署八十五年
度偵字第一四九九六號），提起上訴，本院判決如左：上訴駁回。
        主  文
原判決撤銷。
戊○○、乙○○、庚○○、丁○○公務員，廢弛職務釀成災害，戊○○處有期徒刑肆
年。乙○○處有期徒刑年捌月。庚○○處有期徒刑年貳月。丁○○處有期徒刑
年陸月。
    事  實
一、戊○○係台灣省水利局第十工程處（下稱第十工程處）處長（自民國八十五年一
    月三十一日起就任現職），綜理該處處務；庚○○係同處工務課課長（自八十一
    年四月一日起就任現職），負責該處年度工程計畫之執行、工程招標發包事項之
    執行、工程契約、經費之處理、工程施工監工、變更設計、監督考核、驗收、決
    算、河川與海堤管理（含會同定期河防安全檢查）、防汎工作（含洪期前堤防安
    全調查、防汎宣傳、颱風警報之轉知、堤防駐守巡視人員之派定、連繫有關縣市
    鄉鎮配合辦理巡視防範及災情報告、搶險、搶修工程之核定、防汎備用材料之策
    劃、搶修搶險之技術指導等事項）；乙○○、丁○○均係同處副工程司，受命擔
    任該處興建工程之監工或監修協辦；均為依據法令從事公務之人員。第十工程處
    除掌理台北、基隆、桃園縣市區域內之水利工程、河川管理、水資源調查建立、
    海堤興建、淡水河長期觀測、洪水預報等業務外，並辦理臨時交辦之重大工程事
    項（如台北地區防洪計畫淡水河堤興建、二重疏洪道開闢等）。均為依據法令從
    事公務之人員。
二、緣台北地區防洪計畫第三期實施計畫奉行政院核定，自七十九年度開始辦理，其
    中防洪工程部分計畫興建新莊、西盛、樹林、中原、板橋、土城、疏洪道左岸延
    長至永和改建等堤防工程約計三十一公里（其中防洪牆十九公里、土堤十二公里
    ），附設排水閘門十五座（含二重疏洪道下游左側發包興建中之三座，則為十八
    座），由台灣省水利局主辦，該局第十工程處負責執行（同計畫中之排水工程，
    計畫興建堤後排水幹線二十三公里，抽水站十五座，係由台灣省住宅及都市發展
    局（下稱住都局）主辦，該局北區工程處負責執行），該防洪工程中之中原堤防
    附設光復水門工程、土城水門工程分別經第十工程處專案報准由台灣省水利局機
    械工程隊承包，第十工程處則派乙○○為上開光復水門工程工務所主任，代表該
    處負責監工等事宜，嗣乙○○自八十四年一月一日起又奉派板橋堤防一工區及四
    汴頭水門工務所主任（仍兼光復水門工務所主任至完工為止），迨光復水門於八
    十四年一月七日完工，該水門工務所經乙○○於八十四年一月九日報請第十工程
    處撤銷，但有關驗收、移交等後續之未了事務仍應由原工務所主任即乙○○繼續
    辦理；第十工程處另於八十三年二月間成立土城水門工程臨時工務所，由台北地
    區防洪第三期計畫土城堤防一工區主任甲○○副工程司兼任工務所主任，並授權
    由甲○○調派土城堤防一工區監修協辦人丁○○專責辦理該臨時工務所事務（八
    十三年四月十一日土城堤防第二工區新建工程成立臨時工務所）迄八十五年四月
    二日由丁○○即升任土城二工區工務所主任（土城水門工程工務所迄未撤銷）。
    嗣光復水門、土城水門分別由台灣省水利局機械工程隊於八十四年一月七日及二
    月十日申報完工，並經第十工程處於八十四年八月間完成竣工驗收手續。光復水
    門部分，第十工程處乃於八十五年四月十八日移交予台北縣政府，嗣台北縣政府
    工務局代表以水門安全措施尚未完善，擬建請擇期召開會議通盤檢討為由拒絕接
    管；土城水門部分，第十工程處雖於八十五年三月二十七日派丁○○代表與台北
    縣政府、土城市公所人員辦理移交接管手續，但土城市公所代表亦以該所並無人
    員、經費為由，拒絕接管，但丁○○仍逕自於事後作成之移交紀錄記載「土城水
    門四月一日起至六月底前暫交由土城市公所操作維護，待八十六年度起，市公所
    已編列經費人員再正式移交」；庚○○、乙○○、丁○○均明知各該水門尚未完
    成移交予台北縣政府或該管市公所接管之程序，依第十工程處之作業規定，有關
    光復水門、土城水門之後續未了事務，仍應分別由各該原任工務所主任（即乙○○）或經調派之監修協辦人（即丁○○）繼續辦理，故於該二座水門移交由台北
    縣政府或該管市公所正式接管前，仍應由乙○○、丁○○負責管理維護，以使各
    該水門維持於完善堪用之狀態，以便辦理移交接管，並於其他單位接管之前，克
    盡管理人之職責。並妥慎規劃，督促原負責監工之工務所主任或監修協辦人自行
    注意辦理，或協調應行接管之台北縣政府或當地市公所與承包之台灣省水利局機
    械工程隊人員及其協力廠商參加以臨時任務編組方式組成之防汎小組，負責防汎
    期間尚未移交完成之各水門操作管理，以維持水門管理之正常運作，俾於颱風、
    豪雨來臨時適時關閉排水閘門，發揮防洪功能，避免釀成災害。戊○○係第十工
    程處處長，竟廢弛職務，並未就此各節預為規劃，督促所屬辦理；而庚○○係同
    處工務課長，對該處辦理之台北地區防洪計畫第三期工程十五座水門之施工、完
    工移交等情知之甚詳，竟亦廢弛職務，未就尚未完成移交接管程序之水門於防汎
    期間應如何操作管理、檢修維護等事宜妥為規劃及督導執行。
三、嗣八十五年七月三十一日，賀伯颱風夾帶豪雨侵襲台灣北部地區，新店溪、大漢
    溪河水水位暴漲，光復水門於當日晚間八時至九時間，新店溪之外水位已起過內
    水位（外水位四‧四九公尺，內水位四‧三九公尺），溪水已逐漸自光復水門之
    排水閘門倒灌入堤防之內，迨至晚間十一時許，在光復外水位達到五‧一六公尺
    時，仍無人前往關閉排水閘，以致新店溪水倒灌進入市區，因而造成臺北縣板橋
    市光復里、江子翠地區及中和市中原里、福真里等地區嚴重淹水，積水達一百五
    十一萬八千零十九立方公尺；迨翌（八月一日）日上午九時，鄰近之江子翠門排
    水閘開啟後，該區淹水始漸退去。土城水門部分，亦因第一、四號故障無法操控
    ，第二、三號排水閘門亦無人關閉，致四個排又閘門洞開，大漢溪水倒灌。
四、右述光復水門三扇閘門未關，溪水倒灌，造成新店溪洪水倒灌一百五十一萬八千
    零十九立方公尺；土城水門四扇未關，造成大漢溪洪水倒灌三百五十一萬八千六
    百八十立方公尺；加以同地區流域內同時間降雨量共計五百十七萬七千五百二十
    萬立方公尺，而住都局北區工程處負責之尚未完工（或已完工尚未驗收）已裝設
    抽水機可以運轉之土城、四汴頭、江子翠抽水站於同時間之抽水量共計一百二十
    五萬八千九百五十立方公尺，造成台北縣板橋市、中和市、土城市如附圖所示範
    圍淹水量共達八百九十五萬六千二百立方公尺，面積共達八百零九公頃，其中板
    橋市淹水面積為七百二十點三公頃，範圍涵蓋華中里等四十六個里，淹水深度最
    深為四‧二公尺；中和市淹水面積為八十四點八公頃，淹水深度最深為三公尺；
    土城市淹水面積為二十一點九公頃，淹水深度最深為二公尺（詳見附圖、「賀伯
    颱風板橋地區淹水範圍圖」、附表壹、「賀伯颱風光復及土城水門洪水流入量計
    算式及說明（含採用數據及理由）」、附表貳、「賀伯颱風板橋、中和、土城地
    區淹水量統計表」、附表參、「賀伯颱風板橋、中和、土城地區淹水面積範圍表
    」）。所造成之災害損失如下：(一)農作物部分：蔬菜及果樹損害面積三四‧六八
    公頃，依損害面積百分之四十換算面積為一四公頃，損害金額約新台幣（下同）
    三百七十萬元。(二)畜類：豬隻死亡二千九百零九頭，損失金額一千一百六十三萬
    六千元；乳牛死亡六頭，損失金額二十二萬四千元。(三)淹水戶數一萬八千四百七
    十七戶。(四)學校設施損失：縣立國中（新埔、中山、溪崑、板橋、海山）損失八
    百八十六萬二千九百八十元；縣立國小（江翠、文德、沙崙、中山、大觀、新埔
    、埔墘、莒光、國光）損失四千五百四十三萬二千八百六十七元。(五)公共設施損
    失：縣立體育場損失一千七百二十八萬六千二百三十一元；排水溝及路面坑洞七
    十二處；路樹全倒四十二株、半倒二百零五株，合計二百四十七株。(六)災害補助
    ：補助淹水戶財物損失一億一千二百六十六萬五千元（根據台北縣政府八十五年
    八月十日、十一日派員就淹水戶實地複查結果估計）。(七)環境清潔損失：垃圾、
    污泥消除及消毒費用六千萬元（不含國軍支援與政府自有車輛及人力）。以上損
    失計約二億四千八百餘萬元（參見附表肆、「賀伯颱風來襲板橋地區水患災害情
    形表」）。
二、案經台灣板橋地方法院檢察署檢察官自動檢舉偵查起訴。
    理    由
一、訊據上訴人即被告戊○○、庚○○、乙○○及丁○○均堅決否認有何瀆職犯行，
    被告等辯稱如後：
甲、被告戊○○、庚○○辯稱：
    (一)第十工程處係台北防洪三期工程附設水門之監造及施工執行單位，並非施工單
      位；上開排水閘門係由水利局主辦，水利局所屬之機械工程隊承包施工，第十
      工程處負責監造施工執行；而水門完工後依台灣省河川管理規則第八條之規定
      ，應列冊移交縣（市）管理機關接管；縣市管理機關並得依該規則第三條責成
      鄉（鎮、市、區）公所辦理轄內河川管理事項，因此，前開光復、土城水門業
      已完工驗收，依法應由台北縣政府責成板橋市公所及土城市公所負責水門維修
      及啟畢之責。
    (二)土城、光復二水門，第十工程處已完成其應盡的移交程序，後續行政事務之未
      完了，例如：縣政府移交清冊之蓋印歸還或水門安全設施之加強等等，並不礙
      上開二水門業已實質移交於縣政府之事實，且縣政府主管機關應依前開台灣省
      河川管理規則，水利法施行細則暨台灣省排水設施維護管理辦法等規定負責水
      門操作管理。
    (三)土城水門於八十五年三月廿七日省水利局第十工程處由丁○○代表暨機械工程
      隊與台北縣政府（由許勝澤先生代表）、土城市公所（由羅天送先生代表）會
      勘於土城水門現場，省水利局第十工程處除現場示範操作，儀器一切正常外，
      並將工作及水門鑰匙等點交予縣府人員，完成實質移交手續，此有土城水門工
      程移交紀錄可稽。惟該公所人員羅天送現場表示：「在八十五年度尚未編列經
      費及人員，要等八十六年預算編了才接管」，故丁○○在移交紀錄上記載：「
      土城水門四月一日起至六月底前暫交由土城市公所操作維護，待八十六年度起
      ，市公所已編列經費人員再正式移交」，並以第十工程處八十五年水十工字第
      二二五五號函檢送移交紀錄暨移交清冊正本予台北縣政府用印因此自八十五年
      七月一日起（即八十六年度起），土城水門即應依該移交紀錄上之記載正式移
      交于台北縣政府暨土城市公所，該公所辯稱無人員、經費等而不履行其應盡之
      操作管理水門義務，實無足取。
    (四)光復水門於八十五年四月十八日由第十工程處乙○○暨水利局機械工程隊及台
      北縣政府工務局許京生會勘現場，操作水門儀器一切正常，完成實質移交程序
      。雖縣府人員竟以安全措施未臻完善，即水門防汛橋欄杆與水門墩柱有一間隙
      ，須加設安全欄杆為由而拒絕接管。但由安全設施一覽表可知，安全設施之增
      設屬通案，非光復水門所獨有。是縣府暨板橋市公所人員仍應予以接管。
    (五)被告戊○○雖未於賀伯颱風襲台期間，依防汛工作計劃書形式上下達總動員令
      ，但實質上省水利局第十工程處大部分人員於颱風當天均至第十工程處報到執
      行業務。伊於七月三十一日早上七點半即至辦公室，直至下午四點左右，始離
      開辦公室至土城、四汴頭各水門巡視。離處前甚且交待鎮日於辦公室指揮督導
      之同案被告工務課課長庚○○隨時掌握狀況，立即回報，且「有任何事可以電
      話找我」。後因兄嫂重病，遂直接開往楊梅秀才路探望，再回平鎮市○○路家
      吃葯休息在家中休息期間，不斷以電話指揮督導十工處業務，隨時與辦公室保
      持連繫，未嘗絲毫怠惰職務。
    (六)此次賀伯颱風襲台所致之板橋水患，依八十五年八月二十日行政院經濟建設委
      員會所擬對「賀伯颱風災害檢討報告（草案）」第四頁以下，可知原因為山
      區降雨量大，大漢溪、新店溪及淡水河水位上漲起過警戒線；土城抽水站未
      配合水門同步完成，接收單位無意接管；光復水門亦因接收單位以安全措施未
      完善，拒絕接管。水門管理交接一再拖延，權責不清，而疏於管理。垃圾山
      、地鐵圍堰阻礙水流，致土城、光復水門水流倒灌。台北縣政府八十四、八
      十五年度均未依據「台灣省河川管理規則」第三十二條規定編列預算辦理防汛
      演習，民眾防洪意識不高，縣府對洪患搶救、搶險等應變能力稍差，致無法有
      效減低淹水災情。綜上所述，板橋水患成因非特只有水門管理問題而已。
乙、被告丁○○辯稱：
    (一)伊僅係土城水門之監修協辦人，並非負責人。伊係受土城水門工務所主任甲○○之指揮，何以甲○○不需負責，而令被告負責？
    (二)防汛期間被告之責任區為三峽河之巡防搶險，非大漢溪，此有八十五年度防
      汛工作計畫書可稽。而水門係包括在河堤巡防範圍內，何以位於大漢溪之土城
      水門係由被告負責？
    (三)土城水門雖由被告辦理移交，但不能以此遽認被告為土城水門之負責人，依台
      灣省水利局工務處理要點第十六條規定，工程移交由主辦工程處為之，亦即，
      移交責任應由工程處負責，而非工程處轄下之工務所。至於工程處欲指派何人
      為之，應由工程處決定，其非不可指定原非監督施工之人辦理。而被告辦理土
      城水門之移交，係由甲○○指示被告代為辦理。雖台北縣水利課之承辦人許勝
      澤謂有關土城水門移交相關事宜仍洽被告辦理云云，亦不能以此推論被告為土
      城水門負責人，因許勝澤並非第十工程處之人員，對第十工程處之編制並不了
      解，其可能誤認被告為土城水門之負責人，而與被告連繫。
    (四)本案爭點在於第十工程處有無賦予伊維修土城水門之職，若無，則不能認被告
      丁○○有廢弛職務之情事。就此，被告之辯護人曾於八十五年十月二十三日當
      庭詰問庚○○：「何以其他水門需由工務所主任負責，土城水門卻需由監修協
      辦人負責？法令依據何在？」，被告庚○○則無法說明，惟依其意，似係認甲○○兼任基隆新山水庫工務所主任而駐在新山水庫工務所，被告丁○○既為土
      城二工區工務所主任又兼土城水門監修協辦人且工務所設於同一處之故。惟該
      理由若非庚○○故意為甲○○卸責，即係不明「職務」與「業務」係不同概念
      所致。按一個人可身兼數單位之職務，但不能認其所兼任職務之數單位之業務
      ，即為歸併。而土城水門工務所、土城一工區工務所、土城二工區工務所雖在
      同一地點辦公，縱伊身兼數職，亦不能因此而認土城水門之業務即歸併為土城
      二工區之業務。因此，本案若認水門之操作維修係屬水利局之業務，則土城水
      門是否需由伊善負責，除需工務課下令由土城水門工務所負責外，尚需視工務
      課有無將土城水門之業務歸併於土城二工區工務所，或有無命令伊暫代甲○○
      之職務？事實上工務課均無命令。既無命令，伊即無該職務，而無本案所指犯
      行至明。
    (五)台灣省水利局機工隊已將二把鑰匙交給土城市公所，雖未正式辦理移交，但不
      得謂為無移交。羅天送既謂：「待八十六年度起市公所編列經費、人員再正式
      移交」，並接受二把水門鑰匙，則被告於移交紀錄記載：「土城水門四月一日
      起至六月底前暫交由土城市公所操作維護，待八十六年度起（即八十五年七月
      一日編列八十六年度預算日起），市公所已編列經費人員再正式移交」，何來
      於事後逕自作成移交紀錄之有？
    (六)被告並非擅自撤離水門，而係政風室主任林堅偉為了同仁之生命安全而下令撤
      離。依被告之記憶，林堅偉於偵訊時，初仍表示係其命令撤退，嗣則改稱「建
      議」撤退。
    (七)本案經實地勘察土城水門及抽水站之構造，並參考四汴頭抽水站於試轉
    時即發生八部抽水機全部故障及土城抽水站僅準備二桶柴油等情形，若土城水門
    關閉或將發生更大之災害。
丙、被告乙○○辯稱：
  (一)光復水門於八十四年一月七日完工，被告於八十四年一月九日以四十四水十工復
    字第００一號函，報請第十工程處撤銷光復水門工務所，獲傅處長及蔡課長核可
    。則工務所既經撤銷，工務所主任之職自亦不存在。另伊僅係工務所主任，僅負
    監工之責，而非須對該水門負管理維護之責。
  (二)已完工未移交之水門，無任何法令之規定水門工務所主任應負管理維護之責，且
    案發時光復水門已完成驗收，並辦理移交手續予台北縣政府，雖台北縣政府及該
    管市公所藉口安全設施不完備，而聲稱拒絕移交，未將移交清冊蓋印送還，但水
    利局之各級長官均認為已移交，第十工程處對該水門不負管理維護之責，被告更
    未接任何指示或命令應負責管理維護及操作該水門。事實上被告案發時所接到的
    命令是依第十工程處編製之「八十五年防汛工作計畫書」觀測台北橋洪水流量。
  (三)依台灣省河川管理規則第八、二十二、二十四條等相關條文之規定，水門興建完
    成後，應由各縣市地方政府接管辦理。由於各河川內水門之啟閉應配合實際雨量
    之多寡與河川水位之高低，統籌指揮操作，其他單位不宜單獨對部分水門設施進
    行操作運轉，如此方能發揮各設施之統合防洪效果，故前述河川管理規則乃明定
    由縣市政府設置專人操作管理。至於尚未完工或完工尚未完成交接之設施，應屬
    未完成之設施，尚無法發揮其設施功能，依現行習慣係由施工單位暫予看管、保
    護、繼續改善，以免遭受損壞或破壞，在看管、改善、保護期間尚無有原施工單
    位應執行操作管理責任之規定」足證光復水門不但不應由被告操作管理，且事實
    上對於已完工未移交之水門，應如何管理、維護或操作亦未有任何法令規定。且
    水門必須要依水位之高低統籌指揮操作，亦非單一水門管理人員能擅自決定操作
    。是足可證，光復水門之開閉，被告根本不應負責。
  (四)況伊曾簽呈庚○○課長及戊○○處長，謂已完工卻無法辦理移交之水門，防汛時
    水門操作的責任歸屬問題將甚難釐清，傅處長及蔡課長均未裁示被告應對已完工
    之光復水門負管理、維護或操作責任。尤其被告直屬上級長官傅處長、蔡課長八
    十六年六月十八日於本院審理時亦稱光復水門工程興建完成驗收後，台北縣政府
    就要接收，並應由台北縣政府負責維修；戊○○、庚○○八十五年九月二十五日
筆錄亦稱移交清冊已送給台北縣政府，一直以為台北縣政府有接收，只是台北縣
    政府內部處理情形沒有知會第十工程處而已。是上級長官既亦認定光復水門已移
    交給台北縣政府，應由台北縣政府負責，自不可能再指派被告就該水門為任何管
    理維護操作，且實際上依第十工程處防汛計畫書，被告賀伯颱風期間是被指派從
    事台北橋洪水測量工作，而非光復水門的操作管理。
  (五)另依事實情況，光復水門之開閉，亦必須與光復抽水站配合使用才能發揮功效，
    光復抽水站完工後。賀伯颱風期間，光復抽水站尚未完工，根本不能使用。光復
    水門縱使關閉，但因市區雨量亦大，積水無法排除，市內仍不免造成積水，或恐
    更加嚴重。
二、經查被告等均任職臺灣省水利局第十工程處，負責執行台北地區防洪計劃第三期
    工程，其中堤防防護工程中之光復水門及土城水門由臺灣省水利局機械工程隊承
    包完工，業由第十工程處完成驗收手續，經第十工程處移交予地方政府即臺北縣
    政府時，或因工程部分未臻妥善，或以無經費人力為由，遭臺北縣政府拒絕接收
    等情，嗣於民國八十五年七月三十一日賀伯颱風來襲，帶來大量豪雨，造成新店
    溪、大漢溪水位高漲，外水位高於內水位，又因土城、光復二水門排水閘門未關
    閉，河水自閘門倒灌，以致造成板橋地區及土城地區淹水成災等情，已據被告戊○○、庚○○、乙○○、丁○○供承不諱，並經證人甲○○、己○○（台北縣政
    府工務局水利課長）、許京生、丙○○（板橋市公所工務課長）、吳永正（土城
    市公所工務課長）、羅天送、許勝澤等證述在卷，且有第十工程處分層負責明細
    表（八十二年四月）、台北地區防洪計畫第三期實施計畫防洪工程簡報（第十工
    程處八十五年七月十七日）、大台北地區防洪計畫執行情形簡報（台灣省水利局
    八十五年四月六日）、第十工程處機關組織及人力運用概況報告、台灣省水利局
    工務處理要點（台灣省政府建設廳七十二年十二月二十日建六字第二三三三二一
    號函修正施行）、右述人事異動之第十工程處人事令、簽、光復水門、土城水門
    工程成立臨時工務所請示單、光復水門工務所撤銷報告、第十工程處與台灣省水
    利局、機械工程隊間就光復、土城水門陳報完工、驗收、決算經過之來往公函、
    公文簽註單、驗收紀錄、驗收證明單、第十工程處與台北縣政府間就辦理光復、
    土城水門移交經過之往來公函、移交紀錄、「水門移交問題研商會議」紀錄等件
    在卷可按。
三、查台北地區防洪計劃第三期工程經行政院核定，自民國七十九年度開始辦理，其
    中防洪工程由臺灣省水利局主辦，興建新莊、西盛樹林中原板橋土城疏道左岸延
    長永和改建等堤防工程約三十一公里，附設排水閘門十八座，並由臺灣省水利局
    第十工程處負責執行，水門部分則由臺灣省水利局機械工程處承包，其中光復、
    土城水門於八十四年八月間完成完工驗收手續。光復水門經第十工程處於同年（
    八十五年）四月十八日移交臺北縣政府，嗣臺北縣政府承辦人以該水門安全設施
    尚未完善而拒絕接管。另土城水門於八十五年三月二十七日移交，唯因土城市公
    所承辦人員以無人員及經費為由，仍拒絕移交等情，為被告等所自承，並有臺灣
    省水利局第十工程處防洪工程簡報、臺灣省水利局機械工程隊八十四年一月十三
    日八四水機工字第二二六號函、臺灣省水利局第十工程處八四水十工字第三０八
    八、四八０二號函、工程驗收紀錄、驗紀錄、臺灣省水利局八四水工字第ＡＺ0
    00000000號、八四水工字第Ｚ000000000號、八四水工字第Ａ
    Ａ00000000號Ｚ000000000號函、光復水門第二次移交紀錄及
    土城水門移交紀錄等在卷可按。可見上開水門工程確未移交予臺北政府接管。
四、被告等雖均供稱渠等於水門完工後已依法將之移交給臺北縣政府接管，雖臺北縣
    政府承辦人員藉故未將移交清冊擲回第十工程處，僅係臺北縣政府承辦人員迨
    職責所致，但仍不影響已經移交之事實；而第十工程處僅負責水門之監造，既非
    施工單位，亦非管理機關，對於何時應關閉水門，並非渠等之職責云云。但查：
    前開光復水門經會同台北縣政府工務局水利課河川巡防員許京生理移交時，經許
    員以有關安全措施炯未完善，擬建請擇期召開會議通盤檢討等由，拒絕接收；嗣
    第十工程處雖於八十五年五月七日以水十工字第二七一一號函檢送移交清冊予台
    北縣政府用印，經許京生簽擬「光復水門俟改善部分完成後，即時移交完，再用
    印退回第十工程處，文呈閱後併案存參」。土城水門部分，第十工程處雖於八十
    五年三月二十七日派丁○○代表與台北縣政府、土城市公所人員辦理移交接管手
    續，但土城市公所代表即技士羅天送以該所並無人員、經費為由，拒絕接管，並
    稱須「待八十六年度起，市公所編列經費人員再正式移交」，台北縣政府代表即
    水利課河川巡防員許勝澤則表示「俟八十五年六月底之前一週，再擇期會勘辦理
    移交」，但丁○○仍逕自於事後作成之移交紀錄記載「土城水門四月一日起至六
    月底前暫交由土城市公所操作維護，待八十六年度起，市公所已編列經費人員再
    正式移交」，並以第十工程處八十五年四月十七日水十工字第二二五五號函檢送
    移交清冊予台北縣政府用印，經許勝澤簽擬略以「擬於正式移交給土城市公所後
    再行用印，本件存參」。參以第十工程處已完工驗收之水門遭地方政府以不同理
    由拒絕接管者甚多，台北縣政府乃於八十五年五月六日邀集相關單位、人員召開
    「水門移交問題研商會議」，庚○○亦率同乙○○參加，台北縣政府並依會議決
    議完成現場會勘，於八十五年六月十三日以北府工水字第二０一二七四號函將各
    水門應予改善部分之資料（含光復水門）送交第十工程處，經第十工程處於八十
    五年七月四日以水十工字第三六０一號函覆台北縣政府略以「關於貴府函請本處
    就北洪三期工程各水門改善部分，本處已編列預算，將於近期內發包施工」等情
    許勝澤曾於八十五年五、六月間多次催促丁○○於六月底以前定期辦理土城水門
    之會勘交接手續，丁○○延未定期，許勝澤又於同年七月間數度催辦，丁○○仍
    未予置理。足見前開光復、土城二水門確未與台北縣政府辦理交接手續，至為明
    顯；所辯己辦理移交云云，不足採信。
五、次查臺灣省政府經辦之水門興建完成後其操作管理工作，依台灣省河川管理規則
    第八、二十二、二十四等相關條文之規定，應由各縣市地方政府接管辦理。至於
    尚未完工或完工尚未完成交接之設施，依現行習慣係由施工單位暫予看管、保護
    、繼續改善，以免遭受損壞或破壞等情，有臺灣省政府八十六年七月二十三日八
    六府水河字第０五五二０四號函在卷可徵，足見，完工後尚未移交之光復及土城
    二水門，應由施工單位即第十工程處繼續管理，被告等於河川洪水高漲進入市區
    時，為保護人民之生命財產，揆諸首揭憲法之明文規定，及基於公有公共設施管
    理之權責，自應執行職務，採取適當之措施，係其責無旁貸之法律義務，彰彰明
    甚，被告所辯欠缺法令依據部分，委無可採。
六、再查第十工程處除掌理台北、基隆、桃園縣市區域內之水利工程、河川管理、水
    資源調查建立、海堤興建、淡水河長期觀測、洪水預報等業務外，並辦理臨時交
    辦之重大工程事項；而上開水門既由第十工程處執行監造，自應於工程完工之後
    依河川管理規則第八條之規定移交該管機關即臺北縣政府接管，執行維修、操作
    等任務，使該水門發揮其功能，尤以上開水門經該管縣政府承辦人員發現尚有安
    全設施未完善或藉詞無人員經費等由而拒絕接管時，自應及時改善，擇期交接，
    使地方政府能維護操作該水門，若地方政府再拒絕交接，亦可並呈由臺灣省政府
    協調該管縣政府予以接管，乃竟不此之圖，逕以移交清冊函送臺北縣政府，遽認
    即已移交完畢；致令該水門成為無人維修管理之處，形成中央與地方政府互相推
    諉責任之死角；一旦洪峰告急，無人可以操作控制水門，造成無可彌補之損害。
    被告戊○○係第十工程處處長，綜理該處處務；被告庚○○係同處工務課課長，
    負責該處年度工程計畫之執行、工程招標發包事項之執行、工程契約、經費之處
    理、工程施工監工、變更設計、監督考核、驗收、決算、河川與海堤管理（含會
    同定期河防安全檢查）、防汎工作（含洪期前堤防安全調查、防汎宣傳、颱風警
    報之轉知、堤防駐守巡視人員之派定、連繫有關縣市鄉鎮配合辦理巡視防範及災
    情報告、搶險、搶修工程之核定、防汎備用材料之策劃、搶修搶險之技術指導等
    事項）；被告乙○○、丁○○均係同處副工程司，受命擔任該處興建工程之監工
    或監修協辦；均從事公務有年，且為主管水利事宜，不能諉為不知，竟不就移交
    時地方政府所列缺失改善，再行移交或請臺灣省政府協調地方政府交接，諉無廢
    弛職務，誠難置信。
七、次按台灣省河川管理規則第二十條規定：「縣（市）管理機關對轄區內各河川，
    應於每年三月間會同省管理機關所屬工程處、有關鄉（鎮、市、區）公所及農田
    水利會詳實普遍檢查，其檢查項目為河防建造物（包括堤防、防洪牆、丁壩、攔
    水壩門及其他河堤建造物）之損壞情形及應予加強或改善之措施。堤防附屬建造
    物沿河進水閘、各川渠閘門等之開閉效能靈活程度，與各該管單位聯繫協調情形
    」；可見第十工程處對於已經移交給地方政府之水門，仍有檢查督導之職責，更
    何況光復、土城二水門並未移交地方政府接管，更有必要予以維修、使水門管理
    能正常運作，俾於颱風、豪雨來臨時，適時關閉排水閘門，發揮防洪功能，避免
    釀成災害，所辯第十工程處無管理水門之責云云亦不足採。
八、強烈颱風「賀伯」侵襲台灣地區，，氣象局陸續發布陸上、海上警報，亦相繼見
    諸於各大報紙此有交通部中央氣象局八十五年八月十七日中象參字第八五０三七
    三七號函可按，此段颱風警報頻頻發佈，被告自不得諉為不知，乃竟未採取任何
    處置，未就已完工驗收但尚未移交之水門進行檢修測試，及備妥汽油、發電機設
    備，並就排水閘門關閉、開啟之操作管理立即規劃執行緊急應變方案；益証被告
    等於颱風來襲前夕，猶未能各自善盡職責。
九、嗣賀伯颱風於八十五年七月三十日來襲，乙○○雖於八十五年七月三十一日上午
    至第十工程處設於四汴頭水門之工寮及住都局北區工程處四汴頭抽水站防汎中心
    任務臨時編組，並至處板橋堤防一工區工務所，並於當日下午四時許至板一工務
    所附近堤防觀察大漢溪之外水位，但即於下午七時許返家等情，業據文告宋剛宏
    自承在卷，是被告宋剛宏顯未注意其任工務所主任而未完成移交程序之光復水門
    內外水位狀況，以決定是否有啟閉水門之必要。戊○○、庚○○亦疏未盡督促指
    導之責，致光復水門於晚間二十二時許，外水位達到五‧一六公尺時，尚無人前
    往關閉排水閘門，而新店溪之洪水即已陸續自洞開之三個排水閘門倒灌入堤防內
    （新店溪之洪水係自二十時至二十一時之間，即外水位四‧四九公尺，內水位四
    ‧三九公尺之際，逐漸自排水閘門倒灌入堤防內），迨至晚間十一時許，在光復
    水門下游不遠處之江子翠水門執行防汎工作之工務所主任林峰旭向庚○○電話報
    告江子翠水門內外水位狀況，經庚○○詢以光復水門狀況，並指示林峰旭就近前
    往查看光復水門有無關閉，但因水深已達腰部，無法前往，，乃折返江子翠水門
    工務所，迨凌晨四時許，林峰旭見內水自光復橋方向流向江子翠，始確定光復水
    門未關等情，亦據證人林峰旭論述在卷。計自八十五年七月三十一日晚間二十時
    至二十一時之間起，至八月一日凌晨三至四時止，因光復水門之排水閘門未關而
    自新店溪倒灌入堤防內之洪水量，計達一百五十一萬八千零十九立方公尺，流入
    台北縣板橋市光復里等地區江子翠及中和市中原里、福真里等地區（詳見附圖及
    附表壹、貳、參）。另八十五年七月三十一日上午十時許住都局北區工程處機電
    工務所派駐土城抽水站工地監工謝淳徹，見強烈「賀伯」颱風即將侵襲台灣北部
    地區，並將帶來豪雨，猶未見列於該站防汎中心任務臨時編組表中負責操作排水
    閘門之土城市公所人員進駐，乃囑託其機電工務所同仁代為連繫第十工程處人員
    前來操作排水閘門，丁○○受第十工程處工務課長庚○○之指示，偕同第十工程
    處政風室主任林堅偉於當日下午十五時左右抵達土城水門，測試各排水閘門可否
    關閉及開啟，第一號操控箱於開啟電源時，立即跳電，無法操控；第二、三號操
    控箱，則均可順利關閉排水閘門及開啟，至開啟第四號操控箱時，發現電源指示
    燈雖亮，但操作儀表板之各項指示儀器，均無反應。丁○○於下午十六時多返抵
    第十工程處後，先打電話至台灣省水利局機械工程隊修理廠（在台中市）欲洽工
    程司邱德宏前來修理，因是日停止上班而未洽獲；再電修理操控箱師傅林芳成於
    同日晚間十九時許，偕同第十工程處同仁羅國華、王澤宇及政風室主任林堅偉及
    林芳成，同赴土城水門，因見第一號操控箱之門板已被強風吹開，其內之儀表板
    亦被吹脫落，無法操控，唯當時土城水門外水位已超過應關閉排水閘門之七‧二
    公尺（十九時之外水位為七‧一四公尺，二十時之外水位為七‧七公尺），竟未
    繼續操作第二、三號操控箱，以關閉第二、三號排水閘門，即逕以風力過大為詞
    ，撤離土城水門等情，亦據證人林芳成、林堅偉、謝淳徹等供承在卷。致該土城
    水門四扇排水閘門洞開，計自同日二十時二十分起，至八月一日凌晨四時許止，
    大漢溪之洪水倒灌進入堤防內共三百五十一萬八千六百八十立方公尺，洪水沿湳
    子溝及防汎道路傾洩而下，流至下游，除淹沒土城抽水站（於八十五年七月三十
    一日二十時二十分許水位九‧八五公尺，扣除一樓地板高程九‧六五公尺，已淹
    水０‧二公尺，淹及發電機蓄電池，必須關閉發電機停止抽水，嗣後被淹沒之高
    水位為一一‧九五公尺，扣得一樓地板高程，淹水高度為二‧三公尺）、四頭
    抽水路（至八十五年八月一日凌晨二時十五分時，淹水高程為七‧二公尺，而抽
    水機房地面高程為六‧七公尺，機房淹水高度為０‧五公尺，淹及發電機蓄電池
    ，必須關閉發電機停止抽水；嗣後被淹沒之最高水位為八公尺，扣除抽水機房地
    面高程，淹水高度為一‧三公尺，抽水機房，致無法繼續抽水外，並淹及台北縣
    板橋市華中里等地區（詳如附圖及附表壹、貳、）。亦有第十工程處淡水河預
    報中心製作之「賀伯颱風淡水河洪水報告」、林峰旭八十五年八月二日簽影本、
    乙○○製作之「賀伯颱風四汴頭水門操作概要」、第十工程處調查課長張義敏提
    出之光復水門、土城水門八十五年七月三十一日至八月一日內外水位推估表、同
    時間四汴頭水門外水位推估表等在卷可資佐證。
十、被告等另又以賀伯颱風因夾帶大量雨水，不但溪水水位高漲，市區內因山區水量
    大量流入，水門不能關閉，否則市區水量無法排出，將造成更大之淹水，是以未
    關閉水門並不致造成淹水，且因板橋市垃圾堆積，亦為此次淹水之原因，是故未
    關閉水門應為正確渠等並無責任云云。但查：
  (一)前開水門之建造，本係為調節市區積水，平常除負責將市區內之水量借水門予以
    排出外，更於洪峰豪雨來臨，外水位高於內水位時將水門關閉，以防溪水倒灌之
    用（關閉水門之後仍應借抽水機將市區內之積水排出），是以築建水門，其最大
    之功用，在於溪水暴漲之天然災害來臨之時，而非平時，是以自不能諉過於天災
    或垃圾堆積之故。且按水門在正常情況下應與抽水站之抽水機控制系統同步運轉
    最為可靠，但在抽水站未完成情況下，為安全計，水門必須能單獨操作運轉，業
    經行政院經濟建設委員會查明無訛，有該會八十六年七月一日參八六字第三一五
    六號函一紙附卷可徵；另台灣省政府住宅及都市發展局函令第十工程處：「台北
    地區三期防洪新店溪、大漢溪各堤防已完成初期封口，在本局辦理之堤後各抽水
    站尚未完成前，為有效發揮防洪功能，各防洪閘門建請依照附表所列高程操作」
    等語，有該局八十五年七月十日八五住都環字第０五五０七四號函卷可憑（見偵
    卷第一宗第二四四頁）、又「土城水門功能係為防止河川洪水高漲時進入市區，
    所以堤防與水門完成之後，遇到河川水位暴漲，高於市區水位，河川洪水將倒灌
    市區，即使沒有抽水站，水門仍應適時關閉，以防洪水泛濫淹沒市區，抽水站功
    能係當河川水位暴漲關閉水門之後，為排除市區雨水，乃依靠抽水機抽排入河中
    ，所以就抽水站功能而言，必須水門有關閉阻止洪水倒灌，抽水站才能發揮市區
    雨水抽排功能」等語，亦有該局八十六年六月二十六日八六住都工字第０四０二
    ０三號函附卷可稽，益見被告所辯因抽水站未完工，不能遽為關閉水門云云，不
    足採信。
  (二)土城抽水站、四汴頭抽水站因先後於七月三十一日晚間二十時二十分及八月一日
    凌晨二時十五分許因遭流入洪水淹及發電機蓄電池，必須關閉抽水機停止抽水（
    土城抽水站關閉抽水機時之水位為九‧八五公尺，扣除一樓地板高程為九‧六五
    公尺公尺，已淹水０‧二公尺；四汴頭抽水站關閉抽水機時水位為七‧二公尺，
    地面高程為六‧七公尺，已淹水０‧五公尺）；嗣後土城抽水站被淹沒之最高水
    位為一一‧九五公尺，扣除一樓地板高程，淹水高二‧三公尺；四汴頭抽水站被
    淹沒之最高水位為八公尺，扣除地面高程，淹水高度為一‧三公尺等情，業經證
    人即謝淳徹（住都局北區工程處派駐土城抽水站監工）、陳正鈞（住都局北區工
    程處三鶯、板橋工務所主任）、蔡欽雄（住都局北區工程處機電工務所工程司）
    、楊隆興（承做四汴頭抽水站工程機電部分之華禹實業股份有限公司機械工程司
    ）證述明確，且有北區工程處八十五年八月十二日都北工字第七八五二號函、八
    十五年八月十七日都北工字第七九三六號函在卷可資佐證。上開二座抽水站因土
    城水門閘門未關導致洪水倒灌，淹及抽水站機房之發電機，致無法繼續抽水，造
    成水患災情擴大，是被告所辯水門關閉會造成市區內更大之淹水云云。亦不足取
    。
十一、又土城抽水站發電機蓄電池於八十五年七月三十一日晚間二十時二十分即已被洪
    水淹及而關閉（當時水位九‧八五公尺，扣除一樓地板高程為九‧六五公尺，已
    淹水０‧二公尺）等情，已據證人謝淳徹證述明確；又八十五年七月三十一日下
    午起至八月一日凌晨時止，住都局北區工程處機電工務所編組之四汴頭抽水站防
    汎中心人員，計有陳正鈞、蔣信裕、蔡欽雄、楊隆興、候益彪等始終在場，蔡欽
    雄，業據其等提出該站抽水機操作運轉情形及水位資料之書面說明為證。
    參以證人謝淳徹所供土城抽水站抽水機之發電機因被洪水淹及而停止發電運轉之
    時間為二十時二十分，足徵土城水門自七月三十一日晚間二十時十分許開始倒灌
    洪水，應屬可採；而同一時段，第十工程處並無任何人員在四汴頭抽水站值勤或
    待命，亦據證人陳正鈞、蔡欽雄、楊隆興、候益彪等指證明確；即被告
    乙○○亦坦承其於七月三十一日下午十九時許即已離開工務所返家，至八月一日
    下午十五時三十分許始再前往四汴頭水門等情屬實。又宋剛宏雖製作有「賀伯颱
    風四汴頭水門操作概要」，其中有關水位之記載為「二十一時內水二‧四米」、
    「二十二時三十分內水漲至約四‧五米」、「八月一日零時至一時內水位最高，
    約八‧０米」、「一時四十分，內水位約七‧二米」、「三時抽水站抽水機停車
    （發電機及抽水機組淹水），人員被困於行政大樓」云云，然其所載漲水時間、
    高度、抽水機停車時間均與住都局在場人員所記錄取相距甚多，且該段時間，乙○○並不在現場，其提出之該「操作概要」之真實性自有可疑，不足採信。
十二、再者，依右述第十工程處「八十五年防汛工作計畫書」規定，洪水流量觀測係「
    由洪水流量組組長孟慶凱副工程司負責，配合洪水預報中心遙測水位資料，當洪
    水位已到達指定作業水位，而水位仍有繼續上升之趨勢時，即下達洪水觀測命令
    ，各測站小組長應即刻帶領該組工作人員前往所負責的測站施測洪水。組長應確
    實掌握各站人員出動時間及工作狀況，俟各站水位降至作業指定水位時，即可下
    令撤回。各站指定作業水位如下：台北橋二‧四０公尺、新海橋三‧００公尺、
    大直橋二‧七０公尺、中正橋三‧００公尺‧‧‧‧」，但八十五年七月三十一
    日晚間十九時之中正橋水位即已達三‧五０公尺，二十一時之新海橋水位已達三
    ‧三七公尺，二十二時之台北橋水位已達二‧九五公尺，並均繼續上升，此有「
    賀伯颱風淡水河洪水報告」中所附表三「賀伯颱風淡水河洪水預報中心所轄測站
    小時水位雨量一覽表」可按，但孟慶凱並未依防汛工作計畫書上開規定，下達洪
    水觀測命令，而被告乙○○經分工又擔任台北橋觀測小組之小組長，亦因無人下
    達洪水觀測命令而未出動等情，均據孟慶凱、乙○○供述明確，可見被告戊○○
    並未主動掌握颱風狀況，適時指揮督導該處防汛工作計畫之落實執行，致該計畫
    形同具文。
十三、又土城抽水站於七月三十一日晚間二十時二十分水位高程即已達九‧八五公尺；
    四汴頭抽水站於同日晚間二十時三十分水位即急漲至三‧五公尺，二十一時三十
    分水位又急漲至六公尺，嗣後持續上漲等情，已見前述；又光復水門閘門未關，
    於前述時間倒灌入堤內之洪水量約為一百五十一萬八千零十九立方公尺，土城水
    門閘門未關，於前述時間倒灌入堤內之洪水量約有三百五十一萬八千六百八十萬
    立方公尺；該二座水門閘門未關致倒灌洪水約計五百零三萬六千六百九十九立方
    公尺（計算方式詳見附表壹、「賀伯颱風光復及土城水門洪水流入量計算式及說
    明（含採用數據及理由）」。縱嗣後因大部分水門關閉，內水無法外流，而能發
    揮抽水功能之抽水站有限，均為造成水患之成因，但仍不能據以解免因被告等廢
    弛職務，增加洪水倒灌量所造成水患災害擴大之責任。
十四、復次，前開光復水門閘門未關，溪水倒灌，造成新店溪洪水倒灌一百五十一萬八
    千零十九立方公尺；土城水門四扇未關，造成大漢溪洪水倒灌三百五十一萬八千
    六百八十立方公尺；造成台北縣板橋市、中和市、土城市如附圖所示範圍淹水量
    共達八百九十五萬六千二百立方公尺，面積共達八百零九公頃，並造成重損害等
    情，有台灣省水利局規劃總隊八十五年八月「賀伯颱風板橋地區淹水調查報告」
    在卷可據；降雨量則有第十工程處八十五年八月二十日提出之「賀伯颱風降雨量
    第二次計算」（起迄時間：八十五年七月三十一日十九時至八十五年八月一日四
    時累計之雨量）附卷可資佐證；抽水量亦有住都局北區工程處八十五年八月十四
    日都北工字第九００號函足憑；光復水門閘門未關所造成之洪水流入量，分別有
    第十工程處八十五年八月十三日提出之「賀伯颱風光復及土城水門流入量計算說
    明書」、住都局北區工程處八十五年八月十二日都北工字第七九００號函在卷可
    按；另於附表四所示賀伯颱風來襲板橋地區水患災害情形，復有台北縣政府八十
    五年八月十三日北府祕一字第二八０六０八號函及所附水患損失各項細目資料附
    卷足證。
十四、被告丁○○原係土城一工區監修協辦人，經原任土城一工區工務所主任甲○○指
    派負責為土城水門工務所事務，亦據證人甲○○證述明確，且有關土城水門移交
    事務係由丁○○繼續辦理，台北縣政府工務局水利課之承辦人許勝澤就有關該水
    門移交相關事宜仍係洽丁○○辦理，亦見前述，另據被告庚○○於原審供稱：「
    土城一工區工務主任甲○○在八十五年四、五月已調去基隆，土城水門一工區及
    二工區是同一辦事處，是接續下去，土城水門一工區的後續作業都由二工區負責
    執行，所謂後續是指辦理移交」云云（見原審法院八十六年七月二十三日訊問筆
    錄），從而，被告丁○○在名義上雖係土城一工區之監修協辦人，實際上，因工
    務所主任已調派基隆，土城一工區之後續業務均由被告丁○○接辦，其空言否認
    土城水門不應由其負責管理維護、檢修、及於颱風來襲時不應由其負責有關排水
    閘門操作事宜云云，尚非可採。
十五、本案光復水門之關閘門標高係Ｅ一‧五‧００Ｍ，土城水門之關閘門標高係Ｅ一
    ‧七‧二Ｍ，有台灣省政府住宅及都市發展局八十五年七月十日八五住都環字第
    ０五五０七四號函一紙在卷足憑，並已敬會被告丁○○及乙○○（見偵卷第一宗
    第二四四頁及本院審判筆錄），被告二人於水位到達上開標準時，即應關閉閘門
    ，且第十工程處早於八十二年九月十日上午九時三十分召開台北防洪計畫排水閘
    門與抽水站配合設計施工移交問題研討會作成結論：「已完工之水門，倘遇河域
    水位高於內陸時，將將立即封閉，在抽水站尚未完成前請排水經管單位，積極研
    應市區內抽排水問題。」，有該會議紀錄在卷可查，且臺灣省水利局正工程司劉
    金於八十五年七月三十一日下午十三時四十五分許，已通知被告機關：「淡水河
    、新店溪、大漢溪各號排水門請台北縣政府督促各屬公所派員依規定操作以防止
    河水倒灌」云云，有水利局第十工程處颱洪情況報告一紙（見偵卷第四宗第一六
    四頁），渠等均明知應隨時注意水門水位狀況，及何時應關閉水門，而未及時關
    閉，任令洪水倒灌，有廢弛職務之故意，至為明灼，被告戊○○雖曾指示：「本
    處水門工程不管移交或未完成移交，本處仍應主動與地方政府連繫，並提供相當
    的協助，在防汛期間更加強巡視及檢查」等事項，被告庚○○雖於賀伯颱風來襲
    時，盡職到公，惟均任令洪水倒灌，未指示所屬及時關閉土城及光復水門，渠等
    均有廢弛職務之故意，甚為明顯。
十六、被告等另又辯稱水門未關閉，必須是釀成災害之唯一原因始成刑法第一百三十條
    之罪云云，惟查，刑法第一百三十條之罪責，應以公務員廢弛職務是否為災害之
    主要原因而定。若非主要之原因，雖有因果關係，仍不能成立本罪，亦即該條之
    罪責固以釀成災害，與行為人之廢弛職務，具有相當因果關係，始能構成。雖災
    害之發生另有其他因素之介入，苟其發生與公務員之廢弛有相當因果關係，仍不
    能解免該罪之成立。查賀伯颱風帶來充沛雨量，造成淡水河各支流均超過警戒水
    位，其中大漢溪新海橋於八十五年七月三十日二十一日時超過警戒水位三點五公
    尺，於八十五年八月一日四時最高水位五點八五公尺，超過警戒水位二點三五公
    尺。板橋、土城地區，由於土城水門有二座閘門未關閉，且兩岸垃圾未清理，致
    水位雍高，超過警戒水位甚多，洪水流向湳仔溝，因四頭抽水站無法運作發揮
    功能，造成深度一公尺、面積約十幾公頃之淹水。災害原因檢討，水門、閘門未
    能適時關閉，大漢溪右岸及新店溪左岸即板橋地區，提防排水門於河水高漲時，
    土城及光門水門閘門未能順利關閉等情，有經濟部八十五年八月八日賀伯颱風過
    境水災應變處理暨水利相關設施改善計畫檢討報告可按（偵卷第一宗第二十－二
    十九頁）：另依據行政院經濟建設委員會八十五年八月二十日賀伯颱風災害檢討
    報告（草案）亦指出，台北縣板橋地區水患原因為山區降雨量大，超過五百公
    釐，大漢溪、新店溪及淡水河各測站水位均超過警戒水位。
    土城抽水站未配合水門同步完成，使控制水門啟閉之操控系統未能設置於抽水
    站內，與抽水機控制系統同步運轉。颱風時，設於水門上之操控系統因停電又無
    備用電源而無法操作，延誤水門關閉時機，造成水患。土城及光復水門均於八
    十四年七月完工驗收，台灣省水利局依「台灣省河川管理規則」第八條規定，移
    請台北縣政府接管。前者土城市公所於八十五年三月同意接收鑰匙，待八十六年
    度正式編列預算再接管；後者台北縣政府以安全措施未完善，拒絕接管。水門管
    理交接一再拖延，權責不清，而疏於管理，致無法正常操作。板橋市垃圾山位
    於大漢溪河道內，且位於土城水門正前方，該處設計堤距為五二０公尺，垃圾山
    占約一七０公尺，排洪斷面縮減，洪水位抬高，土城水門又未關閉，河水順勢流
    入市區，加重淹水程度。台北縣政府八十四、八十五年度均未依據「台灣省河
    川管理規則」第三十二條規定編列預算辦理防汛演習，民眾防洪意識不高，縣府
    對洪患搶救、搶險等應變能力稍差，致無法有效減低淹水災情。有該檢討報告附
    卷足憑（見原審卷第一宗第二五三頁）另國立台灣大學土木工程學研究所教授李
    鴻源及該所博士謝慧民針對台北縣土城、板橋及中永和地區的淹水事件進行模擬
    及檢討分析亦指出：若光復及土城水門均及時關閉，總淹水量減為六六九萬立方
    公尺，淹水面積為七００公頃，較水門未關之狀況下減少了八七公頃，是以此次
    造成淹水之最大原因是降雨量超過抽水站之設計容量，其次是水門未關閉。參以
    証人李鴻源在原審証稱：「淹水之成因有二種情形，一為「區域排水」，即「內
    水」，須透過抽水站排出，一為「外水倒灌」，即「外水」，是河水水位超過水
    門高度水位流進來，賀伯颱風的水患是上述二種原因的組合，我們算出來當天板
    橋、中和地區的總淹水比例是八百六十四萬立方公尺，從光復水門進來是一０九
    ‧五萬立方公尺，從土城水門進來的是八五‧五萬立方公尺，合計是百分之一九
    ‧八屬外水倒灌，此二水門若及時關閉，淹水面積可減少八十七公頃：：：  」
    云云（見原審卷八十六年七月二十三日訊問筆錄）。等情相互以觀，翡翠水庫之
    洩洪、垃圾山、及西藏大橋之施工工程固然增加土城、光復二水門之溢流量，惟
    若此二水門及時關閉，翡翠水庫洩洪等增加之溢流量均不致流入市區，更因而減
    少八十七公頃之淹水面積（參照台灣大學之學術報告），光復水門之進水量為一
    四八萬立方公尺，土城水門之進水量為二一八萬立方公尺，合計三六六萬立方公
    尺之入水量（參照台灣省水利局第十工程處八十五年八月賀伯颱風光復及土城水
    門流入量計算說明書），可見被告等未執行職務，關閉水門，與造成水患災害間
    有相當因果係，且就土城、板橋及中永和地區之水患而言，土城及光復二水門未
    關閉，雖是造成淹水之原因之一，惟就自該二水門流入洪水而造成之淹水地區而
    言，即淹水面積八十七公頃及入水量三六六萬立方公尺，土城及光復二水門未關
    閉，是造成此部分水患之直接而重要之原因，是被告所辯，顯係飾卸之詞，不足
    採信。
十七、綜上所述，被告戊○○、庚○○、丁○○、乙○○於防汎期來臨時，未妥為策劃
    及監督所屬辦理已完工尚未移交水門應如何管理操作應變方案於先；復於「賀伯
    」颱風來襲，水門外水位高於內水位時，排水閘門無人（或未能）關閉，並指揮
    、調度、協調相關單位、人員採取適切處置並協助支援處理突發狀況，排除障礙
    ，以減少災害發生之可能性，或降低災害所造成之損害程度於後，其廢弛職務情
    形至為明顯，事証明確，被告等犯行均堪認定。核其等所為，均係犯刑法第一百
    三十條公務員廢弛職務釀成災害罪。原審了以論罪科刑，固非無見，但查本件認
    被告廢弛職務而釀成災害，應係被告等未能及時改善水門安全設施，將已完工水
    門及時移交予地方政府管理操作，以致於伯颱風夾帶大量豪雨來襲，河水暴漲，
    外水位高於內水位之際，無人關閉水門，以致釀成巨災；至於賀伯颱風登陸之日
    ，被告等均到揚值班，固守岡位，尚難認其等有廢弛職務之情事，至於颱風當夜
    ，河川水位高漲之際，被告許善尚且至水門現場關閉排水閘門，唯因一、四號排
    水閘門法關閉，又因風速強勁，無法操作而未關閉水門，且排水事宜應由統一指
    揮，並與抽水系統配合操作，自難以其未關閉水門，遽認其有廢弛職務之情事，
    乃原未察，遽認被告等於颱風當日，未及時關閉水門，及全程在辦公處所執行職
    務，仍有廢弛職務之情事即有誤會。原就被告犯罪事實之認定即有不符，已屬無
    可維持，被告等上訴意旨，否認犯罪，指摘原判決不當，求予撤銷改判，雖無理
    由，但原判決既有可議，自應由本院將原判決予以撤銷改判。爰審酌被告等職司
    興建管理攸關人民生命財產之水利重要設施，竟怠忽職守，廢弛職務，所釀成之
    水患災害，淹水面積廣大，受害人數眾多，財物損失甚鉅，情節重大，唯其等於
    颱風當日仍到場執行職務及其他一切情狀，分別量處如主文第二項所示之刑，以
    資懲儆。
十八、公訴意旨另以：土城四汴頭水門之六個排水閘門於八十五年七月三十一日二十二
    時許全部關閉（因自同日晚間十九時許停電，故係以四汴頭抽水站內之發電機電
    力操作），迨至四汴頭水門外大漢溪水位於八十五年八月一日上午九時許降至低
    於內水位後，原應開啟排水閘門，以便淹水退流至大漢溪，解除四汴頭附近地區
    之嚴重淹水，而因該地停電中，無法以電力開啟水閘門，四汴頭抽水站內之發電
    機亦因浸泡水中而故障，不能發電，乙○○身為第十工程處板橋一工區工務主任
    兼四汴頭水門工務所主任，竟廢弛職務，未於防汎期間事先規劃停電時及發電機
    均故障時應如何操控四汴頭排水閘門之因應方案，或洽妥發電機組備用，遲至八
    月一日上午九時多抵達第十工程處時，始獲知四汴頭水門之排水閘門因停電而未
    能開啟，並自當時起才由第十工程處正工程司邱垂揚開始聯絡承包水門工程之協
    力廠商佑彬營造股份有限公司經理林太郎調借發電機，同時由承做排水閘門之協
    力廠商大將作工業股份有限公司電氣部經理侯益彪自同日中午十一時多以人工手
    搖操作方式開啟排水閘門，但至十七時許，僅開啟各扇排水閘門約十餘公分至二
    十公分，無助於積水之消退。至八月一日下午十七時許邱垂揚始洽得佑彬營造股
    份有限公司經理林太守同意自桃園送發電機前來，迨發電機於晚間十九時許以卡
    車送達時，又因四汴頭水門附近淹水未退，無法靠近，而轉移至新海水門，開啟
    橫移式門後，進入堤外便道（堤外洪水已退，可以通行），繞行至四汴頭水門堤
    外，以吊車接駁發電機至堤防上，至同日晚間二十時四十分許始按裝發電機完畢
    ，開啟第一扇排水閘門，遲至二十二時許始將六扇閘門一一開啟（均半開），使
    四汴頭水門附近地區之淹水，延至二十二時三十分方全部退去，延長水患成災之
    時間長達約十三個小時之久。因認被告宋剛宏仍有廢弛職務之犯行云云。唯被告
    乙○○於原審審中則堅詞否認有何廢弛職務之犯行，辯稱：「四汴頭水門排水閘
    門使用之電源，係設置於四汴頭抽水站內之操控機房中，故四汴頭水門之電源規
    畫係由住都處設計施工。賀伯颱風來襲時，因四汴頭抽水站淹水無法發電，致水
    門無法開啟，然被告僅係監工人員，四汴頭水門或抽水站是否應事先設計規畫或
    備置發電機，並非被告職掌，被告自不應負責等語。經查，台北地區防洪三期計
    畫之排水及防洪工程分別由台灣省政府住宅及都市發展局（下稱省住都局）及第
  十工程處負責辦理，因將來均交由地方政府統一管理操作及維護，故排水門及抽
    水站之操作及其所需之發電機組均應合併，以利運轉及維護，省住都局即於設計
    台北地區防洪三期計畫抽水站工程時預留控制排水門工程所需之操作面版及發電
    機容量，四汴頭水門之電源規劃，則由第十工程處委由黎明水利工程顧問有限公
    司設計，有省住都局八十年四月十二日八０水工字第一六０八號函、八十一年六
    月八日八一住都環字第三一一八二號函、八十六年七月十七日八六水十工字第五
    一一五號函及黎明水利工程顧問公司八十一年六月二十二日黎水字第八一一五三
    號函等件附卷可按（見偵卷第四宗第一七０至一七三頁）。可知，四汴頭水門之
    電源規劃並非被告乙○○之職責，且賀伯颱風來襲，四汴頭水門之排水閘門因停
    電而未能開啟，於八十五年八月一日上午九時許，四汴頭水門外大漢溪水位降至
    低於內水位後，被告乙○○即趕赴現場，洽借發電機，至同日晚間二十二時將六
    扇閘門全部開啟，已盡其職責，尚難認其有廢弛職務之故意及行為，與刑法第一
    百三十條之構成要件尚有未合，不能成立本罪，惟此部分與前開公訴人起訴論罪
    科刑部分有實質上一罪之關係，爰不另為無罪之諭知。
據上論斷，應依刑事訴訟法第三百六十九條第一項前段、第三百六十四條、第二百九
十九條第一項前段、刑法第一百三十條判決如主文。
本案經檢察官彭坤業到庭執行職務。
中    華    民    國    八十九    年      九        月      二十九      日
                          臺灣高等法院刑事第十八庭
                              審判長法  官  吳      敦
                                    法  官  吳  明  峰
                                    法  官  林  陳  松
右正本證明與原本無異。
如不服本判決應於收受送達後十日內向本院提出上訴書狀，其未敘述上訴之理由者並
得於提起上訴後十日內向本院補提理由書（均須按他造當事人之人數附繕本）。
                                    書記官  鎖  瑞  嶺
中    華    民    國    八十九    年      十        月        四        日
附錄：本案論罪科刑法條全文
刑法第一百三十條
公務員廢弛職務釀成災害者，處三年以上十年以下有期徒刑。


司法院資訊處製作；財團法人民間司法改革基金會備份。
